【裁判字號】    92,財管,16
【裁判日期】    920425
【裁判案由】    
【裁判全文】
臺灣高雄地方法院民事裁定  九十二年度財管字第一六號
    聲  請  人  高雄縣大寮鄉農會
    法定代理人  乙○○○
                送達代收人  丙.
右聲請人聲請選任遺產管理人事件，本院裁定如左：
    主      文
選任財政部國有財產局台灣南區辦事處為被繼承人甲○○（男性，民國○○○年○月
○日生，身分證統一編號：Ｚ000000000號，生前最後設籍於高雄縣大寮鄉
○○村○○鄰○○路一七七號）之遺產管理人。
程序費用由被繼承人甲○○之遺產負擔。
    理      由
一、按先順序繼承人均拋棄其繼承權時，由次順序之繼承人繼承。其次順序繼承人有
    無不明或第四順序之繼承人均拋棄其繼承權者，準用關於無人承認繼承之規定；
    又繼承開始時，繼承人有無不明而未能依民法第一千一百七十七條選定遺產管理
    人時，得由利害關係人或檢察官聲請法院選任之，民法第一千一百七十六條第六
    項、第一千一百七十八條第二項分別定有明文。
二、聲請意旨略以：被繼承人甲○○於民國（下同）八十七年七月十日向聲請人借款
    新台幣（下同）二百九十萬元，並提供其所有坐落於高雄縣大寮鄉○○段第三二
    二之三八地號土地，所有權全部，及其上建物，建號二五四六號，門牌號碼為高
    雄縣大寮鄉○○路一八０之五號房屋，所有權全部，設定最高限額四百二十萬元
    之抵押權予聲請人。被繼承人甲○○迄今仍積欠聲請人二百九十萬元及自八十七
    年七月十日起至清償日止，按年息百分之九點八五計算之利息，其逾期在六個月
    以內者，按上開利率百分之十，逾期超過六個月者，按上開利率百分之二十計算
    之違約金。詎被繼承人甲○○於八十八年四月三日去世後，其全部繼承人均已聲
    明拋棄繼承，且無法依民法第一千一百七十七條規定選定遺產管理人，致聲請人
    之債權無法行使，為此爰依非訟事件法第七十八條第一項前段規定，聲請選任財
    政部國有財產局台灣南區辦事處為其遺產管理人，以便受償債權等語，並提出台
    灣高雄地方法院八十八年度促字第二一０七七號支付命令及其確定證明書影本各
    一件、甲○○繼承系統表一件、台灣高雄地方法院九十一高貴民愛八十八繼三六
    九字第二三九七七號函影本一件、台灣高雄地方法院八十八年五月二十七日八十
    八年度繼字第三六九號通知書影本一件、不動產標示表一件、借據影本二紙、土
    地登記簿謄本暨建築改良登記簿謄本各一件、土地建築改良物他項權利移轉變更
    契約書影本一件、不動產抵押契約書影本二件、抵押權設定契約書影本一件、他
    項權利證明書影本一件、戶籍謄本一件、戶籍抄本影本一件為證。本院並依職權
    調閱本院八十八年度繼字第三六九號拋棄繼承權事件全卷卷證，並向財政部財稅
    資料中心函查被繼承人甲○○之財產歸戶資料。
三、查聲請人主張之前揭事實，業據聲請人提出支付命令及其確定證明書、借據、授
    信約定書、他項權利證明書、抵押權設定契約書、土地暨建物登記簿謄本、戶籍
    謄本、繼承系統表、本院書函為證，核屬相符；且經本院依職權調閱本院八十八
    年度繼字第三六九號拋棄繼承聲請案卷查核屬實，自堪信為真實。揆諸首揭法條
    規定與說明，聲請人既為被繼承人甲○○所有之前揭不動產之抵押權人，應屬利
    害關係人無疑，其向本院聲請選任甲○○之遺產管理人，當屬有據。本院審酌：
  (一)被繼承人甲○○未婚，其繼承人即其母親林張簡秀玉、其祖父林清埤、其兄弟姊
    妹林錦淑、林景生、林錦雪等人均已拋棄繼承，本無義務就被繼承人甲○○之遺
    產再為管理，且本院依民法第一千一百三十一條之規定，通知得為親屬會議會員
    之林張簡秀玉、林清埤、林錦淑、林景生、林錦雪等人到庭，並請渠等陳報能否
    召開親屬會議選定被繼承人甲○○之遺產管理人，各該開庭通知已分別於九十二
    年三月間送達親屬會議成員林錦雪、林張簡秀玉及林清埤，惟渠等於開庭期日均
    未到庭陳述意見，亦未以書狀陳述意見，有本院開庭通知書、各該送達證書及開
    庭報到單在卷可稽，足見該等拋棄繼承人均無意代為選定遺產管理人，亦無意願
    了解被繼承人之債務狀況，更遑論指定其中一人為遺產管理人時，能盡責管理被
    繼承人甲○○之遺產，是本院認前開拋棄繼承人均不適宜擔任本件遺產管理人。
  (二)依民法第一千一百八十五條之規定，無人繼承之遺產，於清償債權、交付遺贈物
    後，如有賸餘歸屬國庫，從而無人繼承之遺產若有賸餘，終歸國家所取得，反觀
    不論遺產有無賸餘，均與已拋棄繼承之人無涉，是職司國有財產管理之機關擔任
    該等遺產之遺產管理之人自屬適宜，而不應將此責任推由已與遺產無涉之拋棄繼
    承人負擔。而被繼承人甲○○之遺產，於遺產管理人完成清償債權並交付遺贈物
    等清算程序前，是否有賸餘，無從知悉，又縱無賸餘，惟因被繼承人甲○○遺有
    不動產，遺產管理人墊付之管理費用及報酬，於遺產處分時仍可優先分配歸墊，
    故由國有財產管理機關擔任被繼承人甲○○之遺產管理人，國庫亦不致因墊付費
    用而受損害，況國有財產管理之機關就遺產管理之有關法律程序亦相當熟悉，若
    擔任遺產管理人，亦不致對其造成過重之負擔，且可使被繼承人甲○○之遺產儘
    速分配確定。因此，本院認被繼承人甲○○之遺產既係在高雄縣境內，自宜指定
    財政部國有財產局台灣南區辦事處為被繼承人甲○○之遺產管理人。
四、依民法第一千一百五十條，裁定如主文。
中      華      民      國    九十二    年      四      月    二十五    日
                              臺灣高雄地方法院家事庭
~B法      官  賴文姍
右為正本係照原本作成。
如對本裁定抗告須於裁定送達後十日內向本院提出抗告狀。
中      華      民      國    九十二    年      四      月    二十五    日
~B法院書記官  黃國忠


司法院資訊處製作；財團法人民間司法改革基金會備份。
